【裁判字號】    96,簡上,95
【裁判日期】    970110
【裁判案由】    不當得利
【裁判全文】
臺灣士林地方法院民事判決              96年度簡上字第95號
上  訴  人  甲○○
訴訟代理人  張至剛律師
被  上訴人  財政部國有財產局臺灣北區辦事處
法定代理人  乙○○
訴訟代理人  龔維智律師
複  代理人  李建民律師
上列當事人間給付土地使用補償金事件，上訴人對於中華民國96
年2 月15日本院士林簡易庭95年度士簡字第1515號第一審判決提
起上訴，本院於96年12月27日言詞辯論終結，判決如下：
    主  文
原判決第一項命上訴人給付超過新臺幣貳拾肆萬貳仟玖佰捌拾貳
元本息部分，及該部分假執行之宣告與訴訟費用之裁判均廢棄。
上列廢棄部分被上訴人在第一審之訴駁回。
其餘上訴駁回。
第一、二審訴訟費用由上訴人負擔百分之九十五，餘由被上訴人
負擔，即上訴人應賠償被上訴人新臺幣陸仟陸佰玖拾元。
    事實及理由
一、本件被上訴人之法定代理人於民國96年7 月23日由陳官保變
    更為乙○○，有財政部96年7 月23日台財人字第0960031586
    0 號函在卷可憑，上情並經被上訴人於96年8 月22日具狀陳
    明到院（見本院卷第50～53頁），是其依民事訴訟法第175
    條第1 項規定聲明承受訴訟，核無不合，應予准許，先予敘
    明。
二、被上訴人於原審起訴主張：坐落臺北市○○區○○段2 小段
    128 地號土地（下稱系爭土地）為中華民國所有，而上訴人
    所有之門牌號碼臺北市○○區○○路19號房屋（下稱系爭房
    屋）如原審判決附圖（下稱附圖）所示紅色部分，坐落於系
    爭土地上（面積39平方公尺），上訴人所有系爭房屋無權占
    有系爭土地，因而獲有利益，使伊受有損害，自屬不當得利
    ，關於不當得利之計算，依行政院函示，國有出租基地自82
    年7 月1 日起，租金率按土地申報地價年息百分之5 計算，
    伊依此標準計算，關於系爭土地，上訴人自89年11月1 日起
    至95年5 月31日止，共計受有不當得利新臺幣（下同）274,
    996 元，另自95年6 月1 日起，至返還系爭土地如原附圖所
    示紅色部分之日止，上訴人按月受有每平方公尺按當年期公
    告地價年息百分之5 除以12計算之不當得利，爰依民法第17
    9 條之規定，訴請上訴人返還上開不當得利及遲延利息。並
    聲明：(一)被上訴人應給付上訴人274,996 元，及自支付命令
    送達翌日起至清償日止，按年息百分之5 計算之利息。(二)上
    訴人應自95年6 月1 日起，至返還臺北市○○區○○段2 小
    段128 地號土地其中面積39平方公尺之日止，每平方公尺按
    當年期公告地價年息百分之5 除以12計算，按月給付被上訴
    人土地使用補償金。
三、上訴人則以：系爭土地原屬臺北市北投區○○○段十八分小
    段476 地號，在日治時代即劃定為翠嶺路拓寬預定地，至53
    年6 月30日，陽明山管理局為準備擴建翠嶺路計畫，始由上
    開地號分割出來，而成為臺北市北投區○○○段十八分小段
    476-5 地號，並由國家徵收。57年間，因系爭土地及相鄰土
    地位處偏僻山區，宵小橫行，建商興建系爭房屋時，遂將系
    爭土地一部份圈圍在系爭房屋之圍牆內，並言明將來翠嶺路
    正式拓寬時，伊應為拆除，30多年迄今均無任何糾紛，因該
    處道路歪斜狹長，經常發生交通事故，當年建商以圍牆圈圍
    部分系爭土地，實為保護居家安全所必須；又系爭土地嗣未
    闢建為道路，竟改為住二用地，且橫阻於系爭房屋前方，上
    訴人對於系爭土地既有合法通行權，依民法第789 條之規定
    ，無需支付道路使用補償金；況系爭土地現已非道路預定地
    ，又曲折狹長，無法作為建築使用，被上訴人應依土地徵收
    條例第49條第1 項第5 款，辦理撤銷徵收，其知法違法，迄
    不辦理撤銷徵收，應無所有權存在，自不得向伊索討補償金
    ；此外，系爭土地如附圖所示紅色部分，位於系爭房屋之庭
    院，伊只種植花草，並未興建建物，無利得可言。並聲明：
    上訴人之訴駁回。
四、原審對於被上訴人之請求，判決被上訴人全部勝訴，並依職
    權宣告假執行。上訴人全部聲明不服，所陳除與原審相同外
    ，另補陳略以：被上訴人請求逾5 年以上之不當得利部分，
    因已罹於時效，應不得請求返還。又伊已聲明拋棄占有，且
    圍牆並非伊所建造，圍牆坐落位置亦非在系爭土地上，伊無
    權處分。另原審計算無權占有系爭土地之面積，應扣除百年
    相思樹、自來水公司水錶及袋地通行權無償使用之占用面積
    ，共計約7 平方公尺等語，並聲明：(一)原判決廢棄。(二)上開
    廢棄部分，被上訴人在第一審之訴駁回。被上訴人則陳述略
    以：上訴人將伊土地圈圍於其個人庭院內，獨占使用，完全
    排除伊使用收益，已逾民法第789 條單純通行之範圍。又自
    來水錶及管線區，縱為6 戶所共用，惟因位於上訴人之圍牆
    內，而在圍牆內之土地均為上訴人管理力所及，上訴人請求
    扣除，並無理由，是上訴人雖當庭聲明拋棄占有，但事實上
    其占有之持續狀態並未停止，其拋棄占有並不發生效力等語
    ，並聲明：請求駁回上訴。
五、被上訴人主張系爭土地為中華民國所有，其為管理機關，上
    訴人所有系爭房屋占用系爭土地之事實，業據提出土地登記
    謄本為證。又系爭房屋坐落系爭土地如附圖所示紅色部分，
    面積為39平方公尺，經原審囑託臺北市士林地政事務所測量
    ，製有複丈成果圖在卷為憑（見本院卷第20頁），自堪信為
    真實。
六、本件經兩造協議簡化爭點為：(一)上訴人聲明拋棄占有，是否
    發生效力？系爭土地是否仍在上訴人實力支配下？(二)不當得
    利占用面積是否應扣除通道、水錶箱及大樹部分？(三)上訴人
    主張時效消滅是否有理由？（見本院卷第86頁）茲分述如下
    ：
  (一)上訴人聲明拋棄占有，是否發生效力？系爭土地是否仍在上
    訴人實力支配下？
    按對於物有事實上管領之力者，為占有人，民法第940 條定
    有明文。所謂對於物有事實上管領之力，如對於物已有確定
    及繼續之支配關係，或者已立於得排除他人干涉之狀態者，
    均可謂對於物已有事實上之管領力（參最高法院95年台上字
    第1124號裁判）。本院於96年8 月6 日勘驗系爭土地之勘驗
    筆錄記載，系爭土地在上訴人房屋前庭院圍牆內，上有樹木
    數棵、水錶箱等，上訴人房屋是雙拼公寓一樓，由庭院的門
    進出，其餘住戶則另由公共樓梯間進出（見本院卷第48、49
    頁）。依一般社會觀念，即認系爭土地如附圖紅色部分，確
    實置於上訴人實力支配下，有排除他人干涉之狀態，本件上
    訴人雖當庭聲明拋棄占有云云，但事實上其占有狀態仍繼續
    並未停止，故其拋棄占有自不發生效力，系爭土地如附圖所
    示紅色部分，仍在上訴人實力支配下。至上訴人雖主張以交
    付庭院大門鑰匙予被上訴人作為返還土地云云，惟縱被上訴
    人取得庭院大門而得進入系爭土地，然其是否能確實取得土
    地之占有仍屬未定，故尚難認上訴人確已返還系爭土地。
  (二)不當得利占用面積是否應扣除通道、水錶箱及大樹部分？
    圍牆內之土地均為上訴人管領力所及，已如前述。按民法第
    787 條第2 項關於鄰地通行權人應於通行必要範圍內，擇其
    周圍地損害最少之處所及方法為之之規定，依誠信原則，於
    民法第789 條第1 項所定袋地通行權之情形，亦有其適用（
    參最高法院82年台上字第1078號裁判要旨）。本件上訴人將
    被上訴人之土地圍繞於庭院內，係完全排除上訴人之使用利
    益，非為損害最少之方法，已逾越民法第789 條第1 項通行
    權之立法旨趣，是上訴人主張免付償金，洵屬無據。又水錶
    箱及大樹部分，亦因位於上訴人之圍牆內，為上訴人管領力
    所及，故仍屬上訴人不當得利占用面積，至為灼然，上訴人
    主張扣除上開面積，亦屬無據。
  (三)上訴人主張時效消滅是否有理由？
    另按無權占有他人之土地，可能獲得相當於租金之利益，為
    社會通常之觀念，最高法院61年台上字第1695號判例意旨足
    資參照。本件上訴人無合法之正當權源，占用系爭土地，獲
    有相當於租金之利益，致被上訴人受有相當於租金之損害，
    被上訴人自得依民法第179 條規定，請求給付相當於租金之
    損害。又利息、紅利、租金、贍養費、退職金及其他1 年或
    不及1 年之定期給付債權，其各期給付請求權，因5 年間不
    行使而消滅，民法第126 條亦有明定。是租金之請求權因5
    年間不行使而消滅，既為民法第126 條所明定，而相當於租
    金之不當得利，名稱雖與租金異，然實質上仍為使用土地之
    代價，債權人應同樣按時收取，不因其未成立契約而謂其時
    效之計算應有不同。而本件上訴人係於95年6 月28日就89年
    11月起至95年5 月止之不當得利聲請發支付命令，有支付命
    令聲請狀上之本院收文章戳可稽（見原審卷第6 頁），再於
    95年11月14日具狀追加請求自95年6 月1 日起至返還土地之
    日止之不當得利（見原審卷第30頁），故上訴人抗辯被上訴
    人請求自89年11月1 日起至90年6 月28日止之相當於租金之
    不當得利，已逾租金短期時效5 年之期間，即屬可採。次按
    城市地方房屋之租金，以不超過土地及其建築物申報總價年
    息10％為限，土地法第97條第1 項定有明文；而按平均地權
    條例施行細則第21條前段規定，公有土地以各該宗土地公告
    地價為申報地價，免予申報。查系爭土地90年5 月份之公告
    地價為每平方公尺25,000元、93年1 月份之公告地價為每平
    方公尺25,600元。上訴人占用如附圖所示紅色部分，面積共
    計39平方公尺，而系爭房屋為上訴人自住，沒有出租、出借
    ，面前道路約6 米寬，系爭土地附近均為住家，環境安靜，
    距薇閣高中步行約10分可抵達，距新北投捷運站步行約15至
    20分可達，距市場稍遠，開車約需10分鐘車程，附近建物均
    為一般公寓及別墅型建物等情，此有原審卷勘驗筆錄在卷可
    憑。爰斟酌系爭土地所在之位置、工商繁榮程度、交通便利
    等情，亦認上訴人無權占有所獲之利益，以前揭規定公告地
    價年息5%計算為當。依此標準計算，上訴人請求被上訴人給
    付自90年6 月29日起至95年5 月31日止，共計242,982 元（
    計算式詳如附表一）及自支付命令送達之翌日即95年9 月5
    日起，至清償日止，按週年利率百分之5 計算之利息，並自
    95年6 月1 日起，至返還坐落台北市○○區○○段2 小段12
    8 地號如附圖所示紅色部分土地（面積為39平方公尺）之日
    止，按月給付原告按每平方公尺依當年期公告地價年息百分
    之5 除以12計算之不當得利為有理由，逾上開範圍之請求，
    則不應准許，應予駁回。
七、綜上所述，原審判決就上開不應准許之部分，為上訴人敗訴
    之判決，尚有未洽，上訴意旨就此部分指摘原判決不當，求
    予廢棄改判，為有理由，應由本院將該部分予以廢棄，並改
    判如主文所示。至於上開應准許部分，原審命上訴人為給付
    ，並依職權宣告假執行，於法核無違誤，上訴人仍執陳詞求
    為廢棄改判，難認有理由，應予駁回。
八、末按上級法院廢棄下級法院之判決，而就該事件為裁判或變
    更下級法院之判決者，應為訴訟總費用之裁判；受發回或發
    交之法院為終局之判決者亦同。民事訴訟法第87條第2 項定
    有明文。查本件上訴人之上訴為一部有理由、一部無理由，
    第一審訴訟費用7,280 元、第二審訴訟費用4,470 元，共計
    11,750元應由上訴人負擔百分之95，餘由被上訴人負擔，詳
    如附表二計算書所示。
九、本件判決基礎已臻明確，兩造其餘之攻擊防禦方法及訴訟資
    料經本院斟酌後，核與判決不生影響，無逐一論述之必要，
    併予敘明。
十、據上論結，本件上訴為一部有理由、一部無理由，依民事訴
    訟法第436 條之1 第3 項、第449 條第1 項、第450 條、第
    79條、第87條第2 項，判決如主文。
中    華    民    國    97    年    1     月    10    日
                  民事第一庭  審判長法  官  黃小瑩
                                    法  官  高愈杰
                                    法  官  陳麗芬
以上正本證明與原本無異。
如對本判決上訴，應於判決送達後20日內向本院提出上訴狀。
中    華    民    國    97    年    1     月    14    日
                                    書記官  林宗勳
附表一（元以下四捨五入）：
90年6月29日起至92年12月31日止：
（39×25,000）×5% ×（2＋186/365 ）=122,342
93年1月1日起至95年5月31日止：
（39×25,600）×5% ×（2＋5/12 ）=120,640
共計：
122,342 ＋120,640 ＝242,982
附表二（元以下四捨五入）：
┌──┬─────┬────┬──────┐
│審級│項      目│金    額│ 備      註 │
├──┼─────┼────┼──────┤
│ 一 │裁判費    │2,980元 │被上訴人支付│
│    ├─────┼────┼──────┤
│    │地政測量費│4,300元 │被上訴人支付│
├──┼─────┼────┼──────┤
│ 二 │裁判費    │4,470元 │上訴人支付  │
├──┴─────┼────┴──────┤
│  總        計  │11,750元              │
├────────┴───────────┤
│第一、二審訴訟費用由上訴人負擔百分之九十│
│五，共計為11,163元，故上訴人應給付被上訴│
│人之差額為6,693元。                     │
└────────────────────┘


司法院資訊處製作；財團法人民間司法改革基金會備份。
